臺灣高等法院高雄分院民事判決　　　　 95年度重家上字第1號
上　訴　人　乙○○
訴訟代理人　李育任律師
上　訴　人　丁○○
被　上訴人　丙○○
訴訟代理人　陳俊偉律師
被　上訴人　庚○○
　　　　　　　　　　　號
　　　　　　己○○
　　　　　　甲○○
上列當事人間請求返還繼承財產事件，上訴人對於中華民國95年
3 月27日臺灣高雄地方法院93年度重家訴字第12號第一審判決提
起上訴，本院於96年1月17日言詞辯論終結，判決如下：
    主  文
原判決關於命上訴人應連帶給付被上訴人及其他全體公同共有人
新台幣壹仟壹佰陸拾貳萬捌仟元及自民國92年11月25日起至清償
日止，按年息百分之五計算之利息部分及該部分假執行之宣告暨
訴訟費用（除確定部分外）之裁判均廢棄。
上開廢棄部分，被上訴人在第一審之訴及假執行之聲請均駁回。
第一審（除確定部分外）及第二審訴訟費用由被上訴人丙○○負
擔。
　　事實及理由
一、被上訴人庚○○、己○○、甲○○均經合法通知，無正當理
    由，未於言詞辯論期日到場，核無民事訴訟法第386 條各款
    所列之情形，爰依上訴人之聲請，就此部分由其一造辯論而
    為判決。
二、被上訴人起訴主張：訴外人楊鮑隆梅因於91年10月12日在大
    陸地區河北省石家庄病故，兩造均為其合法繼承人，詎上訴
    人於楊鮑隆梅死亡後，由上訴人乙○○依另上訴人丁○○（
    即上訴人乙○○、被上訴人丙○○、甲○○之父，被上訴人
    庚○○、楊景皓之外祖父）之指示，先於91年11月4 日持楊
    鮑隆梅所有之高雄銀行右昌分行存摺、印章、填具取款條，
    提領該帳戶內之存款新台幣（下同）137 萬4,000 元（原判
    決誤載為137,400 元），嗣又連續於92年7 月29日，92年10
    月6 日及92年11月25日持楊鮑隆梅所有之台灣銀行左營分行
    存摺印章，填具取款憑條，依序提領500 萬元、500 萬元及
    25萬4,000 元，合計提領楊鮑隆梅之銀行存款共1,162 萬
    8,000 元（詳如附表所載下稱系爭存款）。再由上訴人乙○
    ○於93年4 月14日將上揭1,162 萬8,000 元其中1,005 萬
    2,485 元存入上訴人丁○○於台灣銀行帳號00000000號之帳
    戶內。顯係共同不法侵害被上訴人依法共同繼承楊鮑隆梅之
    存款繼承權。爰依民法第184 條、第185 條之規定提起本件
    訴訟。聲明求為判決：(一)上訴人應連帶給付被上訴人及其他
    全體公同共有人1,162 萬8,000 元及自92年11月25日起至清
    償日止，按年息百分之五計算之利息。(二)訴訟費用由上訴人
    連帶負擔。(三)預供擔保，請准宣告假執行。（按被上訴人另
    訴請上訴人乙○○應將高雄縣大寮鄉地政事務所於92年2 月
    17日收件，收件文號：0821號，就上訴人乙○○與楊鮑隆梅
    間關於坐落高雄縣大寮鄉○○○段2351地號，同段第2494地
    號，同段4141地號等3 筆土地所為以贈與為原因之所有權移
    轉登記應予塗銷部分，經原審為上訴人乙○○敗訴之判決後
    ，上訴人乙○○就此敗訴判決部分，未提上訴，已確定在案
    ，附此明）。
三、上訴人則以：系爭存款係上訴人丁○○（即楊鮑隆梅之夫）
    利用楊鮑隆梅之帳戶所存放，並不屬於楊鮑隆梅之遺產。而
    上訴人乙○○是依上訴人丁○○之指示，自楊鮑隆梅開立於
    銀行之帳戶提領出來，且上訴人乙○○業已於嗣後，將系爭
    存款中之1,005 萬2,485 元於93年4 月14日存入上訴人丁○
    ○在台灣銀行第之00000000號帳戶內，後又交付200 萬元現
    金給上訴人丁○○等語，資為抗辯。
四、本件原審對於被上訴人此部分之請求判決：(一)上訴人應連帶
    給付被上訴人及其他全體公同共有人1,162 萬8,000 元及自
    92年11月25日起至清償日止，按年息百分之五計算之利息。
    (二)訴訟費用由上訴人負擔。並依兩造之陳明，分別酌定相當
    擔保金額，併予宣告假執行及免為假執行。上訴人就此部分
    聲明不服，上訴聲明求為判決：(一)原判決關於命上訴人應連
    帶給付被上訴人及其他全體公同共有人1,162 萬8,000 元及
    自92年11月25日起至清償日止，按年息百分之五計算之利息
    部分及該部分假執行之宣告（除確定部分外）均廢棄。(二)上
    開廢棄部分，被上訴人在第一審之訴及假執行之聲請均駁回
    。(三)訴訟費用由被上訴人負擔。除被上訴人甲○○未到庭亦
    未提出書狀作何聲明或陳述外，其餘被上訴人丙○○、庚○
    ○、己○○則答辯聲明：(一)上訴駁回。(二)第二審訴訟費用由
    上訴人負擔。
五、被上訴人甲○○、庚○○、己○○雖經通知未於言詞辯論期
    日到場，惟據上訴人、被上訴人丙○○到場所為陳述及被上
    訴人庚○○、己○○所提書狀，則兩造不爭執之事項如下，
    並有除戶戶籍謄本、財團法人海峽交流基金會公證書。台灣
    銀行光碟櫃歷史明細查詢系統、定期存單、取款憑條、高雄
    銀行存款對帳單及存款取款條影本在卷可稽，堪予採信：
  (一)楊鮑隆梅於91年110 月12日在大陸地區河北省石家庄病故，
    兩造均為合法繼承人。
  (二)上訴人乙○○分別於91年11月4 日、92年7 月29日、92年10
    月6 日及92年11月25日持楊鮑隆梅之銀行存摺、印章、填具
    取款條，在高雄銀行右昌分行及台灣銀行左營分行共提款
    1,162 萬8,000 元（詳如附表所載），並於93年4 月14日以
    其中之1,005 萬2,485 元存入上訴人丁○○在台灣銀行第00
    000000號帳戶內。
六、兩造爭執之事項為：(一)訴人乙○○在高雄銀行右昌分行及台
    灣銀行左營分行所領取楊鮑隆梅帳戶內如附表所示存款1,16
    2 萬8,000 元，究係楊鮑隆梅所有，或係上訴人丁○○所有
    ？而以楊鮑隆梅名義存款？(二)被上訴人依民法第184 條、第
    185 條之規定，請求上訴人連帶返還系爭存款予被上訴人及
    其他全體公同共有人，有無理由？
七、上訴人乙○○在高雄銀行右昌分行及台灣銀行左營分行所領
    取楊鮑隆梅帳戶內如附表所示存款1,162 蘿8,000 元，究係
    楊鮑隆梅所有或係上訴人丁○○所有而以楊鮑隆梅名義存款
    ？
  (一)查上訴人丁○○於62年10月1 日自海軍退役，每隔半年即可
    領取終身俸10餘萬元，此有國軍退除役官兵俸金支領憑證，
    及81年度至86年度、95年度下半年國軍退除役官兵俸金發放
    通知單影本在卷可稽（見本院卷第93頁至98頁），而上訴人
    丁○○自海軍退役後即轉往海軍第一造船廠擔任監修工，迄
    至82年6 月1 日始離職，亦有海軍第一造船廠離職證明書1
    份附卷可憑（見本院卷第99頁），足見上訴人丁○○有穩定
    之經濟收入來源，而楊鮑隆梅自87年至91年則查無加入勞工
    保險之投保資料，且其主要收入來源則為固定由台灣銀行左
    營分行獲得之高額利息收入等情，亦有勞保局電子閘門查詢
    作業表及稅務電子閘門財產所得調件明細表各1 分可資佐證
    （見本院卷第217 頁至第220 頁）。又楊鮑隆梅於大陸地區
    河北省石家庄臨終前曾陳述其名下財產係其丈夫即上訴人丁
    ○○所賺取而寄放在其名下等事實，此有證人李振英、楊富
    川、閻印合等人證言，並經中華人民共和國河北自石家市
    國信公處，公證及河北三和時代律師事務所律師見證，且為
    財團法人海峽交流基金會函查屬實（見本院卷第100 頁至第
    120 頁所附公證書；工作紀錄證明、第262 頁至第268 頁所
    附律師見證書，財團法人海峽交流基金會函）。又證人即楊
    鮑隆梅之摯友戊○○亦於本院到庭證稱：楊鮑隆梅並無工作
    ，亦無做過房地產投資買賣，其名下財產及系爭帳戶存款均
    係其丈夫（即上訴人丁○○）賺來寄放在其名下。其名下之
    存款均係由丈夫管理，使用等語（見本院卷第204 頁），參
    以系爭存款帳戶之存摺、印鑑及存單均係由上訴人丁○○持
    有。而系爭存款帳戶之提領款或定期存款存單相關手續均係
    由上訴人丁○○至銀行辦理，並均登載於上訴人丁○○平日
    記載之帳本上。此有上訴人丁○○所提楊鮑隆梅於台灣銀行
    左營分行之存單存款開戶資料登錄單帳本節錄影本在卷足憑
    （見本院卷第121 頁至第126 頁），且被上訴人甲○○於92
    年9 月16日出具之放棄書（見本院卷第50頁）亦載明：母親
    名下動產及不動產全屬我父親所有，有寄放母親名下等語，
    亦經上訴人丁○○提出上開放棄書附卷可稽（按被上訴人甲
    ○○就上訴人據該放棄書之主張，迄未到庭予以否認）等事
    實，堪認上訴人抗辯所稱，上訴人乙○○在高雄銀行右昌分
    行及台灣銀行左營分行所領取楊鮑隆梅帳戶內如附表所示存
    款1,162 萬8,000 元係上訴人丁○○所有，而以楊鮑隆梅名
    義存款等情，即屬有據，堪予採信。被上訴人主張上訴人丁
    ○○無法證明系款存款之來源為上訴人丁○○本人所存入，
    因之系爭存款係楊鮑隆梅所有云云，應不足採。
八、被上訴人依民法第184 條、第185 條之規定，請求上訴人連
    帶返還系爭存款予被上訴人及其他全體公同共有人，有無理
    由？
  (一)按當事人約定，一方以他方名義存款於金融機關名義人只單
    純出借名義，對存款無管理，處分之權存單，印章、存摺均
    由借用人持有，借用人並得自由提，存款之消極信託契約，
    借用人之提款行為，乃權利之行使，無侵害名義人權利可言
    ，於名義人死亡後之提款行為，亦難謂侵害名義人之繼承人
    之權利（參閱最高法院88年台上字第1725號判決意旨）。
  (二)系爭存款係上訴人丁○○所有，而以楊鮑隆梅之名義存款於
    高雄銀行右昌分行及台灣銀行左營分行，其存摺、印章、存
    單均由上訴人丁○○持有，上訴人丁○○並得自由提存等事
    實……已如前述，則上訴人丁○○指示其子即上訴人乙○○
    於楊鮑隆梅死亡後陸續提領系爭存款，揆諸上開說，核屬權
    利之行使，無侵害楊鮑隆梅之繼承人權利之可言，自不構成
    侵權行為。是被上訴人依民法第184 條、第185 條之規定，
    請求上訴人連帶返還系爭存款予被上訴人及其他全體公同共
    有人，即屬無理由，不應准許。
九、綜上所述，被上訴人依民法第184 條、第185 條請求被上訴
    人連帶給付被上訴人1,162 萬8,000 元及其法定遲延利息為
    無理由，不應准許，又被上訴人此部分假執行之聲請，亦失
    所附麗，應併予駁回。原審就此部分，疏未詳盡，遽為被上
    訴人勝訴之判決，並依兩造之陳明，就此部分分別酌定相當
    擔保金額，併為假執行之宣告，均有未洽。上訴意旨指摘原
    判決此部分不當，求予廢棄改判，即為有理由，應由本院將
    原判決關於命上訴人應連帶給付被上訴人及其他全體公同共
    有人1,162 萬8,000 元及自92年11月25日起至清償日止，按
    年息百分之五計算之利息部分及該部分假執行之宣告暨訴訟
    費用（除確定部分外）之裁判均廢棄，並改判如主文第2 項
    所示。
十、本件事證已臻明確，兩造其餘攻擊防禦方法，核與判決之結
    果無影響，爰不一一論述。
十一、據上論結，本件上訴為有理由，依民事訴訟法第463 條、
    第385 條第1 項前段、第450 條、第78條、第85條但書判決
    如主文。
中　　華　　民　　國　　96　　年　　1 　　月　　31　　日
                            民事第三庭
                                審判長法官  張國彬
                                法      官  楊富強
                                法      官  吳登輝
以上正本證明與原本無異。
如對本判決上訴，須於判決送達後20日內向本院提出上訴狀，其
未表明上訴理由者，應於上訴後20日內向本院提出上訴理由書（
均須按他造當事人之人數附繕本）。上訴時應提出委任律師或具
有律師資格之人之委任狀，並依附註條文規定辦理。
中　　華　　民　　國　　96　　年　　2 　　月　　5 　　日
                                書  記  官  張明賢
附註：
民事訴訟法第466條之1：
對於第二審判決上訴，上訴人應委任律師為訴訟代理人，但上訴
人或其法定代理人具有律師資格者，不在此限。
上訴人之配偶、三親等內之血親、二親等內之姻親，或上訴人為
法人、中央或地方機關時，其所屬專任人員具有律師資格並經法
院認為適當者，亦得為第三審訴訟代理人。第１項但書及第２項
情形，應於提起上訴或委任時釋明之。
臺灣高等法院高雄分院95年度重家上字第1號附表：
┌──┬────┬───────┬────┬──────┐
│編號│銀行名稱│帳         號 │取款日期│金額（單位：│
│    │        │              │        │新台幣）    │
├──┼────┼───────┼────┼──────┤
│ 1  │高雄銀行│000000000000  │91.11.04│1,374,000元 │
│    │右昌分行│              │        │（原判決誤載│
│    │        │              │        │為137,400 元│
│    │        │              │        │）          │
├──┼────┼───────┼────┼──────┤
│ 2  │台灣銀行│000000000000  │92.07.29│5,000,000元 │
│    │左營分行│              │        │            │
├──┼────┼───────┼────┼──────┤
│ 3  │台灣銀行│000000000000  │92.10.06│5,000,000元 │
│    │左營分行│              │        │            │
├──┼────┼───────┼────┼──────┤
│ 4  │台灣銀行│000000000000  │92.11.25│  254,000元 │
│    │左營分行│              │        │            │
├──┴────┴───────┴────┴──────┤
│合   計：                                11,628,000元 │
└───────────────────────────┘
                                                      Ｆ
